【裁判字號】    95,訴,604
【裁判日期】    950829
【裁判案由】    塗銷抵押權設定登記等
【裁判全文】
臺灣板橋地方法院民事判決               95年度訴字第604號
原      告  第一租賃股份有限公司
法定代理人  甲○○
訴訟代理人  丙○○
被      告  乙○○
            丁○○
上一人之訴訟代理人
            陳兆瑛律師
上列當事人間請求塗銷抵押權設定登記等事件，於中華民國95年
8月15日言詞辯論終結，本院判決如下：
    主          文
被告於中華民國九十四年三月九日以臺北縣中和地政事務所九十
四年北中地登字第○六六七六○號收件，以坐落臺北縣中和市○
○○段第一八八地號土地應有部分一萬分之一一五及地上房屋建
號臺北縣中和市○○○段第八二○一建號即門牌號碼臺北縣中和
市○○路一二○巷四十六號五樓房屋所有權全部為共同擔保，為
被告丁○○設定第二順位抵押權之行為應予撤銷。
被告丁○○應將前項抵押權設定登記塗銷。
訴訟費用由被告連帶負擔。
    事 實 及 理 由
壹、程序方面：
一、被告乙○○經合法通知，未於言詞辯論期日到場，核無民事
    訴訟法第386 條各款所列情形，此部分爰依原告之聲請，由
    其一造辯論而為判決。
二、按訴狀送達後，原告不得將原訴變更或追加他訴。但有擴張
    或減縮應受判決事項之聲明之情形者，不在此限，民事訴訟
    法第255 條第1 項第3 款定有明文。本件原告起訴原聲明請
    求判決事項第2 項原請求被告將下述之抵押權設定塗銷，惟
    於最後言詞辯論期日變更為請求被告丁○○將下述抵押權塗
    銷，核其所為變更乃屬減縮其應受判決事項之聲明，合於前
    揭法條規定，應予准許。
貳、當事人之主張：
一、原告方面：
    聲明：
    (一)被告就中和市○○○段188地號及8201建號之土地及建物
      所為債權額新臺幣（下同）300 萬元之第二順位抵押權設
      定行為應予撤銷。
    (二)被告丁○○應就第一項撤銷之部分應塗銷抵押權之登記。
    其陳述及所提出之證據如下：
(一)緣被告乙○○夫妻所經營之炫鑫企業有限公司（以下簡稱炫
    鑫公司）前於民國92年10月17日及12月24日與原告以附條件
    買賣方式購買設備一批，並依契約之約定共同簽發之本票2
    紙，內載金額分別為640 萬元及576 萬元，付款地台北市○
    ○路○ 段458 號25樓，到期日為94年2 月24日，免除作成拒
    絕證書（證一）。惟炫鑫公司竟於94年2 月24日宣布停業，
    其分期價金票據亦發生退票（證二），尚積欠共2,593,350
    元，故原告與被告乙○○間之債權早在被告設定抵押權前即
    為存在，特與敘明，被告所舉之最高法院62年度台上字2609
    號判例於本案應非適用。
(二)惟經原告聲請假扣押執行之際，調閱土地謄本未發現被告設
    定第二順位抵押權，經法院執行處告知方知被告乙○○竟於
    將受強制執行之際，設定第二順位抵押權予被告丁○○，依
    民法第244 條「債務人所為之行為，有害及債權者，債權人
    得聲請法院撤銷之……」，該不動產經法院鑑價價值為4,84
    5,711 元，扣除第一順位債權313 萬餘元，尚有高額餘值，
    惟被告等設定第二順位抵押權300 萬元，如經執行拍賣即無
    餘值，被告乙○○等更無其他財產可供清償，故足見被告等
    就該抵押權之設定顯已有害原告債權之清償。
(三)民法第474 條「稱消費借貸者，謂當事人一方移轉金錢或其
    他代替物之所有權於他方……」，是以消費借貸契約乃為「
    要物契約」須要有金錢之移轉為要件，本案被告提供證物：
    借款明細及借據影本等影本多紙，並無提供任何資金匯款或
    簽收之憑單證據；依常理借貸應為逐筆簽發借據及收據，而
    本案被告所提供之借款明細似為同一天所寫，其中亦有金額
    較大之借款，應有銀行匯款之資金流向證明，被告等均未提
    出任何證明文件。且該借貸關係自86年6 月30日至93年11月
    4 日長達7 年之久，卻於94年3 月7 日才設定抵押權，抵押
    權設定金額卻低於債權金額，顯與常理正常借貸模式完全不
    符，本案被告間之借貸行為為虛偽不實，實屬詐害債權之舉
    。
(四)被告丁○○所提訴狀事實及理由一即說明：「……因乙○○
    之先生經營公司，常有資金上之需求……」，故由是可知被
    告等之間資金往來目的明顯係為提供被告乙○○夫婦之公司
    即炫鑫企業有限公司經營之用。民法第244 條第2 項「債務
    人所為之有償行為，於行為時明知有損害於債權人之權利者
    ，以受益人於受益時亦知其情事者為限，債權人得聲請法院
    撤銷之。」，故被告答辯狀所述「被告乙○○與原告間之債
    權間之債權何時存在，全然不知亦無從得知……」實為推託
    之詞，理由如下：
  １、被告乙○○夫婦為炫鑫企業有限公司之經營者且為該公司
      對外債權之連帶保證人，該公司於94年2 月間即因經營不
      善而結束營業，被告乙○○夫婦自應連帶負擔炫鑫企業有
      限公司對外之龐大債務，為一般正常人均顯而可見之事實
      ，本法條「明知」乃指「債務人有損害債權人之預見而言
      」，且民法第244 條第2 項所指之「債權人」應泛指債務
      人全數之債權人，非僅原告一人而已。
  ２、由被告答辯狀及相關證物（即借款明細及借據）即說明被
      告乙○○夫婦借貸行為係從民國86年起陸續借貸，累計金
      額約為360 萬元，被告丁○○見另一被告乙○○夫婦之公
      司經營不善結束營業，因借款金額過鉅遂要求被告乙○○
      提供本案系爭標的物（即台北縣中和市○○路120 巷46號
      5 樓）設定第二順位抵押權，由此可知，被告丁○○對本
      案實情均為「明知」而非「全然不知亦無從得知」。
  ３、且由被告答辯狀證四之借還款協議書即明說被告乙○○夫
      婦已償還無力，特將其僅存之唯一資產即本案系爭標的物
      設定抵押權予被告丁○○。由是可知，被告乙○○夫婦及
      炫鑫企業有限公司已無其他財產可供清償，被告等就該抵
      押權之設定顯已有害原告債權之清償，故依民法第244 條
      第2項，債權人自得聲請法院撤銷之。
(五)被告所為係無償行為，原告自得依法撤銷。即便被告間確有
    實際債權存在，惟被告丁○○答辯狀及相關證物（即借款明
    細及借據），及被告證四（借還款協議書及抵押權設定契約
    書）足見即令確有債權其成立（86年6 月30日至93年11月4
    日止）亦遠早於抵押權的設定（94年3 月7 日），此點亦經
    被告於前開答辯狀中自認，按51年台上字第3528號判例見解
    即載明「債務人以其所有之不動產設定抵押權，同時向他人
    借貸款項，其設定抵押權之行為，固屬有償行為，若先有債
    權之存在而於事後為之設定抵押權者，如無對價關係，即屬
    無償行為。倘有害及債權，則債權人自得依民法第二百四十
    四條第一項之規定以撤銷之。」，對於現有債務再設定抵押
    權以供擔保者，其債務人設定抵押權之行為，既已不復有所
    得，即無對價關係，自屬無償行為，故爾被告先成立借款，
    後再設定抵押權的行為實已該當民法第244 條第1 項所規定
    之無償行為，原告自得依法請求撤銷該無償行為。
(六)民法第242 條「債務人怠於行使權利者，債權人因保全債權
    者，得以自己之名義，行使其權利……」，就前所述被告之
    抵押權既應撤銷，則其已為之抵押店權登記亦應塗銷，為保
    全原告之債權，代位請求被告抵押權之設定登記予以塗銷。
    綜上所述，被告抵押權之設定顯已有害原告債權之實現，並
    且該抵押權登記亦應塗銷。
(七)證據：提出臺灣臺北地方法院臺北簡易庭94年11月30日94年
    度北簡字第33693 號民事判決、臺灣板橋地方法院民事執行
    處94年12月30日板院輔94執木字第19153 號函、土地登記謄
    本、建物登記謄本、最高法院51年度台上字第3528號民事判
    決要旨、乙○○之戶籍謄本、本票、經濟部工業局動產擔保
    交易（附條件買賣）登記證明書（編號工（中）附字第0276
    53號）、附條件買賣契約書、動產擔保交易登記標的物明細
    表（附條件買賣登記部分）、臺北三張犁郵局94年3 月1 日
    第205 號存證信函、支票及退票理由單等影本為證據。
二、被告乙○○方面：被告乙○○經合法通知，未於言詞辯論期
    日到場，亦未提出準備書狀作何聲明或陳述。
三、被告丁○○方面：
    聲明：請求駁回原告之訴。
    其陳述及所提出之證據如下：
(一)被告丁○○與另被告乙○○為多年好友，因乙○○之先生經
    營公司，常有資金上之需求，故自86年起乙○○便常向被告
    丁○○借款以為生意上周轉之用，因借貸頻繁雙方約定以一
    定期間為結算借款金額，嗣至94年初，累計乙○○夫婦以向
    被告丁○○借款高達360 萬元，被告丁○○認此借款金額已
    屬過鉅，遂要求被告乙○○提供不動產以供擔保債權，在被
    告乙○○同意下，始簽有借還款協議書並於94年3 月7 日就
    臺北縣中和市○○路120 巷46號5 樓（地號：中和市○○○
    段188 號、建號：中和市○○○段8201號）送件辦理抵押權
    設定。
(二)爭點整理：
  １、兩造不爭執部分：
   (1)被告丁○○於設定抵押時對被告乙○○有360 萬元債權。
   (2)原告對被告乙○○有2,593,350 元債權，並於95年1 月23
      日取得債權確定。
  ２、兩造爭執部分：
   (1)被告乙○○所為設定不動產抵押權究為無償或有償行為？
      按「債務人所為之有償行為，於行為時明知有損害於債權
      人之權利者，以受益人於受益時亦知有其情事者為限，債
      權人得聲請法院撤銷之。」民法第244 條第2 項定有明文
      。是以撤銷權之行使，應視法律行為係無償或有償而有區
      別，如係有償行為，則以行為時債務人明知有損害於債權
      人之權利，及受益人於受益時亦知其情事者為限，債權人
      得行使撤銷權，俾受益人及債權人之利益，均得保護。被
      告丁○○與被告乙○○合意為系爭不動產為設定抵押權之
      目的乃出於擔保債務之履行，故就抵押權之設定既係與協
      議書同約定，且抵押權設定與其所擔保之債務有對價關係
      ，故被告間並非無對價關係，其設定抵押權之行為，難謂
      為無償行為。
   (2)被告丁○○於設定抵押權時是否知原告對被告乙○○有債
      權存在。被告丁○○雖有將金錢借貸與被告乙○○為其先
      生生意周轉之用，然對伊先生生意經營狀況並未過問，被
      告乙○○與「炫鑫企業有限公司」連帶向原告借貸乙事，
      依常理此情被告丁○○應無從得知，自然不能認被告丁○
      ○於設定抵權時知有損害於原告權利之情事。
(三)抗辯理由及依據：
  １、按債務人所為之有償行為，於行為時明知有損害於債權人
      之權利者，以受益人於受益時亦知其情事者為限，債權人
      得聲請法院撤銷之。民法第244 條第2 項定有明文。故而
      原告欲行使債權人之撤銷權，其應就：(1)債務人於行為時
      ，明知有損害於債權人之權利。(2)受益人於受益時亦知其
      情事。負舉證證明責任。倘原告就此有利於己之事實，無
      法舉證以明之，則應就原告請求無理由而駁回其訴。
  ２、債權人得依民法第244 條規定行使撤銷權，以其債權於債
      務人為詐害行為時，業已存在者為限，若債務人為詐害行
      為時，其債權尚未發生，自不許其時尚非債權人之人，於
      嗣後取得債權時，溯及的行使撤銷權。最高法院62年度台
      上字第2609號判例參照。原告債權係於95年1 月23日判決
      確定，惟被告間抵押權設定為94年3 月9 日，是被告設定
      抵押權之際，原告債權尚未存在，故原告不得主張民法第
      244條規定撤銷被告間之抵押權。
  ３、被告間抵押權設定乃係有償行為：
      被告丁○○與被告林淑鋅間就抵押權之設定，曾於94年2
      月28日簽立借還款協議書（見被證三），故就抵押權之設
      定既係與協議書同時約定，且抵押權設定與其所擔保之債
      務有對價關係，故被告間並非無對價關係，其設定抵押權
      之行為，難謂為無償行為。
  ４、原告應負舉證責任：
      被告丁○○與被告乙○○約定為抵押權設定當時，乃係出
      於確保債權目的，並非悉被告乙○○有負有債務，且依一
      般常情，本消費借貸關係當事人為被告丁○○與乙○○，
      被告丁○○何以需要瞭解炫鑫企業有限公司之財務狀況及
      負債情形，因此被告於設定抵押權當時的確不知被告乙○
      ○為公司連帶保證人。原告未明確指出被告丁○○明知有
      損害於原告之情事，僅以臆測之詞即推論被告丁○○應該
      知情，是以原告自應就此事實存在，負舉證責任。
(四)證據：提出借款明細表、借據、臺北縣中和地政事務所規費
    徵收聯單（94年03月07日）等影本為證據。
參、得心證之理由：
一、本件原告主張其「執有被告炫鑫企業有限公司、郭進興、乙
    ○○所共同簽發，面額分別為新臺幣（下同）6,400,000 元
    、5,760,000元，發票日分別為民國92年10月17日、92年12
    月24日，付款地在臺北市○○路○段458號25樓，到期日均未
    載之本票2 紙，票面上並記載約定利息利率為年息百分之二
    十。詎於94年2月24日提示僅獲部分付款，尚積欠2,593,350
    元未為清償。」等語，而為被告乙○○與訴外人郭進興、炫
    鑫企業有限公司之債權人，原告並因向被告乙○○與訴外人
    郭進興、炫鑫企業有限公司等債務人，向臺灣臺北地方法院
    臺北簡易庭起訴請求被告乙○○與訴外人郭進興、炫鑫企業
    有限公司等債務人連帶清償2,593,350 元及約定之利息，經
    臺灣臺北地方法院臺北簡易庭以94年11月30日94年度北簡字
    第33693 號民事判決本件原告勝訴，有該案判決影本一件在
    卷可參（見本院卷第5、6頁），且為被告丁○○所不爭執，
    則原告此部分主張自堪信為真實。原告另又主張被告乙○○
    於94年3月9日提供其所有坐落臺北縣中和市○○○段第188
    地號土地應有部分10000分之115及其上房屋建號中和市○○
    ○段第8201號建物即門牌號碼臺北縣中和市○○路120巷46
    號5樓房屋所有權全部為共同擔保物，為被告丁○○設定債
    權額300萬元之第二順位抵押權（臺北縣中和地政事務所收
    件字號：94年北中地登字第066760號），此亦為被告丁○○
    所不爭執，並有土地登記謄本、建物登記謄本在卷可參（見
    本院卷第10頁至16頁），則原告此部分主張亦堪信為真實。
二、按「債務人以其所有之不動產設定抵押權，同時向他人借貸
    款項，其設定抵押權之行為，固屬有償行為，若先有債權之
    存在而於事後為之設定抵押權者，如無對價關係，即屬無償
    行為。倘有害及債權，則債權人自得依民法第二百四十四條
    第一項之規定以撤銷之。」，此有最高法院51年台上字第35
    28號判例可資參照。本件原告主張被告乙○○係事後為被告
    丁○○原來並無擔保之債權提供擔保，乃屬無償行為一節，
    則為被告丁○○所否認，並抗辯稱被告丁○○與被告乙○○
    合意為系爭不動產為設定抵押權之目的乃出於擔保債務之履
    行，故就抵押權之設定既係與協議書同約定，且抵押權設定
    與其所擔保之債務有對價關係，故被告間並非無對價關係，
    其設定抵押權之行為，難謂為無償行為等語。經查，依據被
    告丁○○所提出之借據所示之其對於被告乙○○之債權俱為
    93年間以前所成立之債權，於債權成立當時，債務人即被告
    乙○○並未為之提供擔保，而遲至94年2 月28日始與被告丁
    ○○簽立協議書，約定將其所有之門牌號碼臺北縣中和市○
    ○路120巷46號5樓房屋提供被告丁○○設定第二順位抵押權
    ，此有被告丁○○所提出之借據、借還款協議書等影本在卷
    可參（見本院卷第38頁至45頁），則可見前述被告丁○○原
    來借貸與被告乙○○之債權屬於無擔保之債權，而於94年2
    月28日始由債務人即被告乙○○為之提供擔保，且債務人即
    被告乙○○提供上述房屋作為擔保僅係為已經存在且本來並
    無擔保之債務提供還款之擔保，並無其他對價存在，其情形
    合於前揭此有最高法院判例所示之情形，則原告主張被告乙
    ○○所為提供其所有之房屋、土地為被告丁○○設定第二順
    位抵押權之行為，乃屬無償行為一節，即屬可採，被告此部
    分抗辯則非可採。
三、「債務人所為之無償行為，有害及債權者，債權人得聲請法
    院撤銷之。」，民法第244條第1項定有明文。又此法條規定
    之債權人，乃以債務人所為無償行為之時，是否有債權存在
    為判斷標準，並不以何時取得確定判決或其他執行名義為準
    ，換言之，即使取得確定判決在設定抵押權之後，亦不妨礙
    該債權人依前揭法條規定聲請法院撤銷前述有害及債權之無
    償行為之權利。本件原告對於被告及訴外人郭進興、炫鑫企
    業有限公司等債務人之債權係成立於92年12月24日，此有前
    揭臺灣臺北地方法院臺北簡易庭民事判決影本及被告乙○○
    與訴外人郭進興、炫鑫企業有限公司共同簽發之本票影本在
    卷可參（見本院卷第65頁），則被告抗辯稱原告並非民法第
    244 條規定得聲請法院撤銷有害及債權行為之債權人一節，
    即無可採。
四、綜上所述，原告主張被告乙○○與被告丁○○於94年3月9日
    以臺北縣中和地政事務所94年北中地登字第066760號收件以
    坐落臺北縣中和市○○○段第188地號土地應有部分10000分
    之115及地上房屋建號中和市○○○段第8201號即門牌號碼
    中和市○○路120巷46號5樓房屋所有權全部為被告丁○○設
    定第二順位抵押權之行為乃屬無償行為，且原告為被告乙○
    ○之債權人，依民法第244條第1項規定，其債務人即被告乙
    ○○所為之無償行為有害及原告對於被告乙○○之債權者，
    債權人即原告得聲請法院撤銷前述被告二人間之設定抵押權
    之無償行為，應認為有理由，應予准許。原告另主張被告乙
    ○○與被告丁○○間之前述設定抵押權之行為既經撤銷，則
    被告自應回復原狀即將前揭抵押權之登記塗銷，亦屬有理由
    ，亦應准許之。
肆、本件事證已臻明確，兩造其餘主張及攻擊防禦方法與證據，
    經本院斟酌後，與本件判決結果已不生影響，故不一一論列
    ，附此敘明。
伍、結論：原告之訴為有理由，依民事訴訟法第385條第1項前段
    、第78條、第85條第2項，判決如主文。
中    華    民    國    95    年    8     月    29    日
            民事第一庭  法  官  許  瑞  東
以上正本證明與原本無異
如對本判決上訴，須於判決送達後20日內向本院提出上訴狀
中    華    民    國    95    年    8     月    29    日
                        書記官  賴  玉  芬


司法院資訊處製作；財團法人民間司法改革基金會備份。
